【裁判字號】    99,訴,376
【裁判日期】    991029
【裁判案由】    分割共有物
【裁判全文】
臺灣嘉義地方法院民事判決               99年度訴字第376號
原      告  辛○○
訴訟代理人  吳啟勳律師
複代理人    林俊生
被      告  戊○○
            宙○○
            戌○○
            巳○○
            寅○○即方正德繼.
            乙○○即方正德繼.
            辰○○即方正德繼.
            壬○○即方正德繼.
兼前列四人共同
訴訟代理人  卯○○○即方正德.
被      告  庚○○即方正德繼.
            己○○即方山南繼.
            午○○即方山南繼.
            未○○即方山南繼.
            Ａ○○○即方山南.
            Ｂ○○○即方山南.
            地○○即方水樹繼.
            宇○○即方水樹繼.
            玄○○即方水樹繼.
            黃○○○即方水樹.
            酉○○即方水樹繼.
兼前列二十人共同
訴訟代理人  天○○即方水樹繼.
前列二十一人共同
訴訟代理人  甲○○
被      告  癸○○
訴訟代理人  子○○
被      告  亥○○
            丑○○
            申○○
前列三人共同
訴訟代理人  丁○○
被      告  Ｃ○○
            丙○○
上列當事人間請求分割共有物事件，經本院於民國99年10月26日
言詞辯論終結，判決如下：
    主  文
被告寅○○、乙○○、辰○○、壬○○、卯○○○、庚○○應就
被繼承人方正德所有坐落嘉義縣朴子市○○段崁前小段一六一地
號土地，地目建，面積一二九六平方公尺，權利範圍二十八分之
一之土地，辦理繼承登記。
被告己○○、午○○、未○○、Ａ○○○、Ｂ○○○應就被繼承
人方山南所有坐落嘉義縣朴子市○○段崁前小段一六一地號土地
，地目建，面積一二九六平方公尺，權利範圍二十八分之一之土
地，辦理繼承登記。
被告天○○、地○○、宇○○、玄○○、黃○○○、酉○○應就
被繼承人方水樹所有坐落嘉義縣朴子市○○段崁前小段一六一地
號土地，地目建，面積一二九六平方公尺，權利範圍二十八分之
一之土地，辦理繼承登記。
兩造共有坐落嘉義縣朴子市○○段崁前小段一六一地號土地，地
目建，面積一二九六平方公尺，應分割為如附圖（即嘉義縣朴子
地政事務所九十九年十月五日複丈成果圖）所示：Α部分面積三
二四平方公尺，分歸原告與被告癸○○、Ｃ○○、丙○○共同取
得，並按應有部分各四分之一比例保持共有；Β部分面積三二四
平方公尺，分歸被告卯○○○、寅○○、乙○○、辰○○、壬○○、庚○○、己○○、午○○、未○○、Ａ○○○、Ｂ○○○、
天○○、地○○、宇○○、玄○○、黃○○○、酉○○、戊○○
、巳○○、戌○○、宙○○共同取得，並按應有部分被告戊○○
、巳○○、戌○○、宙○○各七分之一、被告卯○○○、寅○○
、乙○○、辰○○、壬○○、庚○○各四十二分之一、被告己○○、午○○、未○○、Ａ○○○、Ｂ○○○各三十五分之一、被
告天○○、地○○、宇○○、玄○○、黃○○○、酉○○各四十
二分之一比例保持共有；Ｃ部分面積六四八平方公尺，分歸被告
亥○○、丑○○、申○○共同取得，並按應有部分各三分之一比
例保持共有。
訴訟費用由兩造按如附表所示應負擔訴訟費用比例負擔。
    事實及理由
壹、程序方面：
一、被告癸○○、亥○○、丑○○、申○○、Ｃ○○、丙○○經
    合法通知，未於最後言詞辯論期日到場，核無民事訴訟法第
    386 條所列各款情形，爰依原告聲請，由其一造辯論而為判
    決。
二、按訴狀送達後，原告不得將原訴變更或追加他訴，但訴訟標
    的對於數人必須合一確定者，追加其原非當事人之人為當事
    人者，不在此限。民事訴訟法第255 條第1 項第5 款定有明
    文。原告起訴原將訴外人方正德、方山南、方水樹列為系爭
    土地之共有人並對之提起本件訴訟，嗣發現方正德、方山南
    、方水樹均已於起訴前死亡，乃具狀撤回對其等之起訴，並
    追加方正德繼承人寅○○、乙○○、辰○○、壬○○、卯○○○、及方山南繼承人己○○、午○○、未○○、Ａ○○○
    、Ｂ○○○、和方水樹繼承人天○○、地○○、宇○○、玄
    ○○、黃○○○、酉○○為被告。復於99年9 月17日再追加
    方正德之繼承人庚○○為被告，揆諸前揭法條，原告所為訴
    之追加，應予准許，先予敘明。
三、次按原告於判決確定前，得撤回訴之全部或一部。但被告已
    為本案之言詞辯論者，應得其同意，民事訴訟法第262 條第
    1 項定有明文。本件原告起訴時原聲明請求就兩造共有坐落
    嘉義縣朴子市○○段崁前小段161 地號、地目建、面積1296
    平方公尺；同段179 地號、地目建、面積557 平方公尺；同
    段18 1地號、地目建、面積222 平方公尺等三筆土地准予合
    併分割，嗣因上開三筆土地共有人及持分均不盡相同，不能
    合併分割，被告除癸○○、Ｃ○○及丙○○外亦不同意161
    地號土地與179 地號、181 地號土地合併分割，爰於99年7
    月8 日具狀撤回對179 地號、181 地號土地分割之請求，並
    經被告等同意，依前揭規定意旨，自應准許之。
貳、實體方面：
一、原告起訴主張：緣坐落嘉義縣朴子市○○段崁前小段161 地
    號，地目建，面積1296平方公尺土地（下稱系爭土地）為兩
    造所共有，應有部分如附表「應有部分欄」所示，依法無不
    能分割情事，亦無因物之使用目的不能分割或契約訂有不分
    割期限之情形，因兩造協議不成，乃依民法第823 條第1 項
    、第824 條第2 項訴請裁判分割。查系爭土地上建物屬老舊
    房屋，且多為空屋而無保存價值，經濟價值甚低，被告等均
    表示同意拆除，此外，被告亦分別表示同意分割成一整塊保
    持共有，為此，求為判決分割如嘉義縣朴子地政事務所99年
    10月5 日複丈成果圖所示，將系爭土地分割成三大塊，並分
    別由分得之被告依應有部分比例保持共有，分割後面臨嘉16
    線道路之寬度約7.3 至7.5 米，與整筆土地臨嘉16線道路30
    公尺寬度比例尚無過當，且對土地現狀使用大致上無影響。
    又系爭土地共有人訴外人方正德已於起訴前之民國75年6 月
    6 日死亡、訴外人方山南已於78年1 月10日死亡、訴外人方
    水樹已於64年1 月5 日死亡，未辦理繼承登記，被告寅○○
    、乙○○、辰○○、壬○○、卯○○○、庚○○應先就繼承
    被繼承人方正德應有部分；被告己○○、午○○、未○○、
    Ａ○○○、Ｂ○○○應先就繼承被繼承人方山南應有部分；
    被告天○○、地○○、宇○○、玄○○、黃○○○、酉○○
    應先就繼承被繼承人方水樹應有部分，分別辦理繼承登記後
    為原物分割等語。並為聲明：求為判決如主文第1 至4 項所
    示。
二、被告方面：
（一）被告癸○○、Ｃ○○略以：同意依原告所提方案分割，並
      同意分割後與原告依應有部分比例保持共有。
（二）被告亥○○、丑○○、申○○略以：同意依原告所提方案
      分割，並願意分割後土地依應有部分比例保持共有。
（三）戊○○、宙○○、巳○○、戌○○、寅○○、乙○○、辰
      ○○、壬○○、卯○○○、庚○○、己○○、午○○、未
      ○○、Ａ○○○、Ｂ○○○、天○○、地○○、宇○○、
      玄○○、黃○○○、酉○○略以：同意依原告所提方案分
      割，並願意分割後土地依應有部分比例保持共有。
（四）被告丙○○未於最後言詞辯論期日到場，據其先前到庭陳
      述或書狀（包括同意書）意見略以：同意依原告所提方案
      分割，並同意分割後與原告依應有部分比例保持共有等語
      。
三、按各共有人得隨時請求分割共有物。但因物之使用目的不能
    分割或契約定有不分割之期限者，不在此限；又共有物分割
    之方法，不能協議決定者，法院得因任何共有人之聲請，命
    為分配，民法第823 條第1 項、第824 條第2 項分別定有明
    文。查系爭土地為兩造所共有，所有權應有部分分別如附表
    所示，無因物之使用目的不能分割之情事，兩造亦未訂有不
    分割期限之契約，惟就分割方法無法獲得協議之事實，為兩
    造所不爭，並有土地登記謄本、地籍圖謄本附卷可稽，堪信
    為真實，則原告訴請將系爭土地分割，即無不合，應予准許
    。
四、次按共有之不動產之共有人中有人死亡者，他共有人請求分
    割共有物時，為求訴訟經濟起見，可許原告就請求繼承登記
    及分割共有物之訴合併提起，即以一訴請求該死亡之共有人
    之繼承人辦理繼承登記，並請求該繼承人於辦理繼承登記後
    ，與原告及其餘共有人分割共有之不動產（最高法院70年度
    第2 次民事庭會議決定（二）參照）。查系爭土地之原共有
    人方正德、方山南、方水樹死亡，被告寅○○、乙○○、辰
    ○○、壬○○、卯○○○、庚○○為方正德之繼承人、被告
    己○○、午○○、未○○、Ａ○○○、Ｂ○○○為方山南之
    繼承人、被告天○○、地○○、宇○○、玄○○、黃○○○
    、酉○○為方水樹之繼承人，迄今均尚未就共有土地應有部
    分辦理繼承登記乙節，業據原告提出土地登記謄本、戶籍謄
    本、繼承系統表等為證，堪信為真。依上開說明，原告請求
    被告寅○○、乙○○、辰○○、壬○○、卯○○○、庚○○
    應先就被繼承人方正德所有系爭土地應有部分；被告己○○
    、午○○、未○○、Ａ○○○、Ｂ○○○應先就被繼承人方
    山南所有系爭土地應有部分；被告天○○、地○○、宇○○
    、玄○○、黃○○○、酉○○應先就被繼承人方水樹所有系
    爭土地應有部分，分別辦理繼承登記，為有理由，應予准許
    ，爰判決如主文第1 至第3 項所示。
五、至分割方法，本院斟酌如次：
（一）系爭土地西側嘉16線道約六米，嘉16線連接北側鄉道約四
      米，其上有由原告使用如現況圖所示編號B 之磚造平房；
      現由被告宙○○使用如現況圖所示編號C ，門牌號碼崁前
      51號之磚造平房；現由被告丙○○使用如現況圖所示編號
      H 之磚造平房；現由訴外人方榮賜使用如現況圖所示編號
      I ，和現由被告Ｃ○○使用如現況圖所示編號L ，門牌號
      碼均為崁前49號磚木造平房；及由被告亥○○、丑○○、
      申○○傳承先祖遺產並居住迄今，如現況圖所示編號D 之
      磚造樓房和編號E 之鴿舍、編號F 之涼棚，目前多為無人
      使用、老舊之空屋等情，業據本院履勘現場查明屬實，製
      有勘驗筆錄可稽，並囑託嘉義縣朴子地政事務所測量，有
      勘驗筆錄及99年4 月15日朴測土字第60000 號複丈成果圖
      在卷可稽。
（二）經核，原告提出如附圖所示之分割方案（即嘉義縣朴子地
      政事務所99年10月5 日複丈成果圖），主張Α部分面積32
      4 平方公尺，分歸原告與被告癸○○、Ｃ○○、丙○○共
      同取得，並按應有部分各4 分之1 比例保持共有；Β部分
      面積324 平方公尺，分歸被告卯○○○、寅○○、乙○○
      、辰○○、壬○○、庚○○、己○○、午○○、未○○、
      Ａ○○○、Ｂ○○○、天○○、地○○、宇○○、玄○○
      、黃○○○、酉○○、戊○○、巳○○、戌○○、宙○○
      共同取得，並按應有部分被告戊○○、巳○○、戌○○、
      宙○○各7 分之1 、被告卯○○○、寅○○、乙○○、辰
      ○○、壬○○、庚○○各42分之1 、被告己○○、午○○
      、未○○、Ａ○○○、Ｂ○○○各35分之1 、被告天○○
      、地○○、宇○○、玄○○、黃○○○、酉○○各42分之
      1 比例保持共有；Ｃ部分面積648 平方公尺，分歸被告亥
      ○○、丑○○、申○○共同取得，並按應有部分各3 分之
      1 比例保持共有，為被告同意此方案，而審酌原告所提如
      附圖所示之分割方案，符合共有人意願未予細分，有利整
      體規劃使用，且分割後各筆土地均可通行聯絡嘉16線道路
      ，面臨之寬度比例亦無過當，則依原告所提出如附圖所示
      之分割方案，將使各筆土地均能獲得充分利用，達到地盡
      其利之效益，且被告亦認同此方案，從而，原告所提附圖
      所示之分割方案應屬可採。
六、綜上所述，本院審酌系爭土地之條件、使用現狀、整體利用
    之效益、各共有人之利益、原告所提如附圖所示分割方案之
    優劣及兩造之意願等情，認以原告所提如附圖所示分割方案
    分割系爭土地，應屬可採，爰分割為如主文第4 項所示。
七、又附圖所示之分割方案（即嘉義縣朴子地政事務所99年10月
    5 日複丈成果圖），其中姓名欄吳甚部份係誤載，應更正為
    己○○，附此敘明。
八、本件事證已臻明確，兩造其餘攻擊防禦方法及舉證，經審核
    結果於判決結果不生影響，爰不予一一論列。
九、按因共有物分割事件涉訟，由敗訴當事人負擔訴訟費用顯失
    公平者，法院得酌量情形，命勝訴之當事人負擔其一部。民
    事訴訟法第80條之1 定有明文。依上開規定，本院認
      本件訴訟費用應由兩造按附表所示原應有部分比例負擔。
十、據上論結，本件原告之訴為有理由，依民事訴訟法第78條、
    第80條之1 、第85條第1 項但書，判決如主文。
中    華    民    國    99    年    10    月    29    日
                  民事第二庭法  官  柯月美
以上正本係照原本作成。
如對本判決上訴須於判決送達後20日內向本院提出上訴狀。
如委任律師提起上訴者，應一併繳納上訴審裁判費。
中    華    民    國    99    年    10    月    29    日
                            書記官  黃怡禎
 附表：
  ┌─────┬────────────┬────┬─────────┐
  │登記所有人│ 現共有人（繼承人）     │應有部分│應負擔訴訟費用比例│
  ├─────┼────────────┼────┼─────────┤
  │方正德    │寅○○、乙○○、辰○○、│公同共有│連帶負擔1/28      │
  │          │壬○○、卯○○○、庚○○│  1/28  │                  │
  ├─────┼────────────┼────┼─────────┤
  │方山南    │己○○、午○○、未○○、│公同共有│連帶負擔1/28      │
  │          │Ａ○○○、Ｂ○○○      │  1/28  │                  │
  ├─────┼────────────┼────┼─────────┤
  │方水樹    │天○○、地○○、宇○○、│公同共有│連帶負擔1/28      │
  │          │玄○○、黃○○○、酉○○│  1/28  │                  │
  ├─────┼────────────┼────┼─────────┤
  │戊○○    │ 同左                   │  1/28  │  1/28            │
  ├─────┼────────────┼────┼─────────┤
  │癸○○    │ 同左                   │  1/16  │  1/16            │
  ├─────┼────────────┼────┼─────────┤
  │亥○○    │ 同左                   │  1/6   │  1/6             │
  ├─────┼────────────┼────┼─────────┤
  │丑○○    │ 同左                   │  1/6   │  1/6             │
  ├─────┼────────────┼────┼─────────┤
  │辛○○    │ 同左                   │  1/16  │  1/16            │
  ├─────┼────────────┼────┼─────────┤
  │巳○○    │ 同左                   │  1/28  │  1/28            │
  ├─────┼────────────┼────┼─────────┤
  │Ｃ○○    │ 同左                   │  1/16  │  1/16            │
  ├─────┼────────────┼────┼─────────┤
  │戌○○    │ 同左                   │  1/28  │  1/28            │
  ├─────┼────────────┼────┼─────────┤
  │宙○○    │ 同左                   │  1/28  │  1/28            │
  ├─────┼────────────┼────┼─────────┤
  │申○○    │ 同左                   │  1/6   │  1/6             │
  ├─────┼────────────┼────┼─────────┤
  │丙○○    │ 同左                   │  1/16  │  1/16            │
  └─────┴────────────┴────┴─────────┘

司法院資訊處製作；財團法人民間司法改革基金會備份。
